臺灣高等法院民事判決　　　　　　　　94年度上更(一)字第31號
上　訴　人　上海商業儲蓄銀行股份有限公司
法定代理人　陳逸平
訴訟代理人　謝芳蕙
上　訴　人　甲○○○
被　上訴人　聯邦商業銀行股份有限公司
法定代理人　黃春鐘
訴訟代理人　賴盛星律師
複　代理人　程才芳律師
上列當事人間撤銷無償行為等事件，上訴人對於中華民國91年5
月23日臺灣臺北地方法院90年度訴字第6449號第一審判決提起上
訴，經最高法院第1次發回更審，本院於94年10月4日言詞辯論終
結，判決如下：
    主  文
原判決除確定部分外廢棄。
上開廢棄部分，被上訴人在第一審之訴駁回。
第一、二審及發回前第三審訴訟費用（除確定部分外），由被上
訴人負擔。
    事實及理由
一、本件被上訴人依民法第244條之規定，請求撤銷上訴人上海
    商業儲蓄銀行股份有限公司（下稱上海銀行）與原審共同被
    告甲○○○（下稱甲○○○）間抵押權設定、保證、票據行
    為之事件，係屬必要共同訴訟，其訴訟標的對於共同訴訟之
    各人，必須合一確定，上海銀行之上訴係屬有利於原審共同
    被告甲○○○之行為，依民事訴訟法第56條第1項第1款規定
    ，其效力應及於未上訴之甲○○○。甲○○○經合法通知，
    未於言詞辯論期日到場，核無民事訴訟法第386條各款所列
    情形，此部分爰依被上訴人之聲請，由其一造辯論而為判決
    ，合先敘明。
二、被上訴人主張：訴外人樺毅興業有限公司（下稱樺毅公司）
    法定代理人周文德代該公司於民國86年8月30日以甲○○○
    為連帶保證人，與伊簽訂開發信用狀暨融資契約，並分別於
    87年3月9日及4月15日向伊融資借款港幣67萬3670元及美金6
    萬元。詎甲○○○又為擔保周文德另外對上海銀行借款新台
    幣（下同）330萬元之債權（下稱系爭借款），竟於87年10
    月間與上海銀行訂定保證契約、簽交同年10月19日面額330
    萬元之本票，並於87年10月20日提供其所有台北縣新店市○
    ○段500地號、500之1地號土地、應有部分8分之1暨坐落其
    上建號293號，門牌號碼台北縣新店市○○路68巷12號3樓之
    建物所有權全部（下稱系爭抵押物），以台北縣新店地政事
    務所87新登字第308710號收件字號，設定本金最高限額400
    萬元、存續期間自87年10月20日起至117年10月20日止之第
    一順位抵押權（下稱系爭抵押權）予上海銀行。嗣因周文德
    未能如期清償，經上海銀行聲請拍賣系爭抵押物，而本於抵
    押權人之地位，優先受償354萬3665元，致伊對甲○○○之
    債權624萬7151元均未受償。因系爭抵押物為甲○○○唯一
    有價值之財產，其以之無償設定系爭抵押權予上海銀行，並
    與之簽訂保證契約及簽交系爭本票，消極的增加甲○○○之
    債務，即有害於伊上開債權之受償。縱認甲○○○設定抵押
    權及簽交本票予上海銀行之行為係有償行為，但由一般銀行
    授信實務可推知上海銀行於審核系爭借款時，即應向聯合徵
    信中心查詢，即知甲○○○設定抵押權及簽交本票有害於伊
    對甲○○○之債權，伊亦得依民法第244條第2項規定主張撤
    銷之。甲○○○與上海銀行間之保證行為、系爭抵押權設定
    行為及甲○○○簽發本票之票據行為既係有害伊之債權，自
    均應予撤銷，上海銀行並應將其因拍賣系爭抵押物，而優先
    受償之354萬3665元返還甲○○○，並由被上訴人代位受領
    ，爰依民法第244條第1、2、4項、第242條規定，請求判命
    ：(一)甲○○○與上海銀行間就系爭抵押物於87年10月22日台
    北縣新店地政事務所收件字號「87新登字第308710號」所為
    之抵押權設定行為應予撤銷。(二)甲○○○就訴外人周文德對
    上海銀行之330萬元借款債務，對上海銀行所為之保證行為
    應予撤銷。(三)甲○○○為擔保訴外人周文德對上海銀行330
    萬元之借款債務，於87年10月19日所簽發面額330萬元之本
    票與上海銀行之票據行為應予撤銷。(四)上海銀行應給付甲○
    ○○354萬3665元，並由被上訴人代位受領之判決。（原審
    為被上訴人全部勝訴之判決；本院前審除維持前開聲明(二)之
    保證行為應予撤銷部分，駁回上訴人就該部分之上訴確定外
    ，其餘部分均予廢棄，改判駁回被上訴人在第一審之訴，被
    上訴人聲明不服，經最高法院發回更審）。答辯聲明：駁回
    對造之上訴。
三、上海銀行則以：系爭抵押權之債務人係周文德及甲○○○，
    除擔保周文德之債務外，尚包括甲○○○本身之債務。伊持
    有甲○○○共同簽發之系爭本票，對其已有票據債權存在，
    系爭抵押權設定行為自屬有償行為。被上訴人既未舉證證明
    甲○○○於設定系爭抵押權時，明知有損害被上訴人之債權
    及證明伊於受益時亦知其情事，即不得訴請撤銷該設定行為
    。縱認系爭抵押權設定行為屬無償行為，被上訴人未能證明
    甲○○○已別無其他財產足供清償債務，仍與撤銷訴權之要
    件不符。況借款人樺毅公司及其他連帶保證人周文德、陳美
    燕等人，尚有其他財產可供清償債務，更不能認系爭抵押權
    之設定行為，有害及被上訴人之債權。被上訴人行使撤銷訴
    權，已逾民法第245條規定之一年除斥期間，在其獲得勝訴
    判決確定前，甲○○○對伊並無權利存在，被上訴人尤無代
    位行使甲○○○權利可言。果可代位，伊於系爭抵押物拍定
    後，固優先受償354萬3665元，惟其中133萬9294元，係自用
    住宅增值稅之退稅款，伊與甲○○○協議後，實際僅受償退
    稅款之55%，其餘部分由甲○○○及代書取得，亦即伊因拍
    賣系爭抵押物僅受償280萬7054元，依民法第182條第1項之
    規定，伊就已不存在之利益並無返還之責任。逾此部分，即
    無從回復原狀，被上訴人尚不得請求返還等語，資為抗辯。
    上訴聲明：(一)原判決除確定部分外廢棄。(二)上開廢棄部分，
    被上訴人在第一審之訴駁回。
四、本件兩造不爭之事項：
  (一)被上訴人於87年11月間曾就系爭抵押物聲請假扣押執行。
  (二)訴外人樺毅興業有限公司於86年8月30日與被上訴人簽訂開
    發信用狀暨融資契約，由被上訴人於美金十五萬元之限額內
    循環開發信用狀並墊付外幣貨款或承兌，或得向被上訴人借
    款，並由甲○○○等擔任連帶保證人，而訴外人樺毅興業有
    限公司依此契約向被上訴人貸款，迄未清償。
  (三)甲○○○於87年10月20日提供系爭房地，設定本金最高限額
    400萬元之第一順位抵押權（存續期間自87年10月20日起至
    117年10月20日止）予上海銀行。
  (四)上海銀行以台灣台北地方法院88年拍字第434號裁定聲請拍
    賣系爭房地，並優先受償354萬3665元，被上訴人對甲○○
    ○之債權624萬7151元均未受償。
五、本件首應審究者，厥為：(一)甲○○○所為系爭抵押權設定行
    為、簽發本票係屬有償或無償行為？(二)被上訴人得否行使撤
    銷權？經查：
  (一)系爭抵押權設定部分：
    被上訴人主張：依上海銀行之授信申請書所載，借款人係周
    文德，連帶保證人（共同發票人）為甲○○○，另「接洽人
    及承辦單位意見」欄亦載「周文德…因個人投資週轉之需，
    擬以其母甲○○○所提供之一筆不動產來行申貸短擔放款
    300萬元」，足證系爭抵押權係甲○○○為擔保訴外人周文
    德向上海銀行之借款債務，非擔保其自身債務，自屬無償行
    為云云，並提出台北地方法院88年度拍字第434號民事裁定
    、授信申請書影本為證（見原審卷30、88頁）。然查：
  (1)所謂最高限額之抵押契約，係指所有人提供抵押物與債權人
    訂立在一定金額之限度內，擔保現在已發生及將來可能發生
    之債權之抵押權設定契約而言。此種抵押權所擔保之債權，
    除訂約時已發生之債權外，即將來發生之債權，在約定限額
    之範圍內，亦為抵押權效力所及。雖抵押權存續期間內已發
    生之債權，因清償或其他事由而減少或消滅，原訂立之抵押
    契約依然有效，嗣後在存續期間內陸續發生之債權，債權人
    仍得對抵押物行使權利。此種抵押契約定有存續期間者，訂
    立契約之目的，顯在擔保存續期間內所發生之債權，凡在存
    續期間所發生之債權，皆為抵押權效力所及，於存續期間屆
    滿前所發生之債權，債權人在約定限額範圍內，對於抵押物
    均享有抵押權（最高法院66年台上字第1097號判例意旨參照
    ）。
  (2)本件甲○○○於87年10月20日將其所有系爭抵押物，設定以
    其為義務人兼債務人，周文德為債務人，上海銀行為權利人
    即債權人之本金最高限額四百萬元之系爭抵押權，以擔保甲
    ○○○、周文德對上海銀行現在（包括過去所負現在尚未清
    償）及將來所負之借款、票款、墊款、保證、損害賠償、代
    墊保險費暨其利息、遲延利息、違約金、實行抵押權費用與
    因債務不履行而發生之損害，有抵押權設定契約書及其他約
    定事項附卷可憑（見原審卷63、64頁），是系爭抵押權除擔
    保周文德之債務外，尚包括甲○○○本身之債務。
  (3)周文德係於87年10月10日向上海銀行申請貸款，於同年月19
    日對保，經上海銀行內部於同年月21日審核通過准予貸款，
    並於同日與借款人簽訂借款契約，同時就甲○○○為對保，
    且為系爭抵押權之設定，同年月22日完成抵押權設定登記，
    上海銀行即於翌日撥款，有該授信申請書及他項權利證明書
    、借款契約書可稽（見原審卷第30、62、63頁、本院前審卷
    第61頁），依此貸款流程觀之，甲○○○共同簽發之系爭本
    票330萬元，係為系爭借款而簽發，且其設定之系爭抵押權
    ，亦係為系爭借款而為，再參以授信申請書上連帶債務人旁
    並有共同發票人記載，且共同發票人發票金額同為主債務人
    周文德向上海銀行借款之金額，則其係以共同債務人身分以
    其自己財產供擔保者亦明，此觀之上海銀行於原審一再抗辯
    系爭借款之撥款係在設定抵押權之後，並非先有債務再提供
    設定時，被上訴人就此即表示不主張「先有債務再提供設定
    抵押」等情（見原審卷第78頁）亦可得知，是甲○○○係以
    其所有之系爭不動產設定抵押權，債務人同時向上海銀行借
    款，則甲○○○設定抵押權之行為，應屬有償行為。被上訴
    人雖以系爭本票之簽發日期為87年10月19日，顯在系爭貸款
    之前，應屬過去債務云云。惟查：被上訴人於原審就此並不
    主張，且系爭本票係為系爭借款而簽發，已詳述於前，而系
    爭本票係甲○○○與周文德、陳美燕共同簽發，周文德、陳
    美燕係於系爭借款契約簽立前之87年10月19日對保，與系爭
    本票發票日相同，然甲○○○係同年月21日始完成對保，並
    有借款契約書可查，而系爭本票上甲○○○之簽名，與周文
    德、陳美燕簽名之用筆不同，並與借款契約上簽名用筆相同
    ，此由借款契約與系爭本票相互比對即明（見本院前審卷第
    61 頁、前審卷第69頁），上海銀行既係於87年10月21日始
    同意核貸，並簽訂借款契約，且完成甲○○○之對保，則系
    爭本票是否於周文德、陳美燕簽發之87年10月19日當日即交
    付上海銀行，已非無疑，是被上訴人以系爭本票發票日期在
    系爭借款日期前，即遽認甲○○○係為已存在之債務，設定
    抵押權擔保，屬無償行為云云，即無可採。
  (4)甲○○○除設定系爭抵押權外，並與周文德、陳美燕共同簽
    發面額330萬元之系爭本票交與上海銀行，亦有本票在卷可
    參（見原審卷69頁），則甲○○○對上海銀行應負連帶給付
    票款之責。揆之首揭說明，甲○○○對上海銀行所負票款債
    務，既在系爭抵押權擔保範圍之內，則甲○○○所為之系爭
    抵押權設定行為，應為有償行為，被上訴人主張系爭抵押權
    之設定係屬無償行為云云，不足採信。
  (二)簽發系爭本票行為部分：
    被上訴人主張：甲○○○共同簽發系爭本票，係為擔保周文
    德向上訴人借款之故，非甲○○○向上海銀行借款，故屬無
    償行為云云。惟查：票據為無因證券，凡在票據上簽名者，
    應依票上所載文義負責。二人以上共同簽名時，應連帶負責
    ；又票據債務人不得以自己與發票人或執票人之前手間所存
    抗辯之事由對抗執票人，票據法第5條、第13條本文分別定
    有明文。故除直接當事人之間得以原因關係為抗辯外，票據
    債務人對於執票人應一律以票據上所載文義負其責任，其他
    第三人亦不得以票據債務人與執票人間之任何原因關係為抗
    辯。本件系爭本票為甲○○○與周文德、陳美燕三人（下稱
    甲○○○等三人）共同簽發，交付與上海銀行，有系爭本票
    在卷足按（見原審卷69頁），復為兩造所不爭執，揆之前開
    說明，除甲○○○等三人得以原因關係對抗執票人之上海銀
    行外，被上訴人並非票據債務人自不得執甲○○○等三人與
    上海銀行間之原因關係為抗辯。又甲○○○等三人係共同發
    票人，彼等之地位或法律上之權利義務關係應一體觀察，無
    從割裂。茲上海銀行因給付票載金額之貸款而持有系爭本票
    ，甲○○○等三人（發票人之一方）因交付系爭本票而取得
    票載金額之借款，為兩造所不爭執，則在上海銀行與甲○○
    ○等三人間係有對待給付之有償行為，殊為明顯。至於甲○
    ○○等三人發票人之一方，為何共同發票（共同發票之原因
    為何），以及最後係由何人終局取得票載金額之對待給付（
    借款），為甲○○○等三人間內部之問題，與上訴人無涉。
    是甲○○○與周文德、陳美燕共同簽發系爭本票並交付上海
    銀行之行為應為有償行為。被上訴人主張甲○○○簽發系爭
    本票係為擔保周文德之借款債務，為未取得對價之無償行為
    云云，亦不足採。
  (三)被上訴人得否行使撤銷權部分：
    本件被上訴人主張：樺毅公司分別於87年3月9日及同年4月
     15日，以甲○○○及周文德等為連帶保證人，向伊融資借
    款之港幣67萬3670元及美金6萬元，依序於87年9月5日及同
    年10月12日屆期均未獲清償，則上海銀行於87年10月19日審
    核周文德以甲○○○為連帶保證人之330萬元短期擔保貸款
    時，應可自聯合徵信中心之企業借款餘額資訊中，查知樺毅
    公司對伊之上開貸款，上海銀行之承辦人員即會以電話向伊
    照會，並得知樺毅公司及甲○○○對伊負有港幣及美金債務
    尚未清償，且有繳息不正常之情形，上海銀行仍與甲○○○
    為系爭抵押權之設定行為及簽發系爭本票之行為，足證上海
    銀行明知上開行為有損害其他債權人之權利，故縱認系爭抵
    押權之設定及本票之簽發均為有償行為，伊仍得依民法第
    244條第2項之規定行使撤銷權云云。查：
  (1)按債務人所為之有償行為，於行為時明知有損害於債權人之
    權利者，以受益人於受益時亦知其情事者為限，債權人得聲
    請法院撤銷之，民法第244條第2項定有明文。則債權人依民
    法第244條規定，撤銷債務人所為之有償行為時，債務人於
    行為時，須明知其行為有害於債權人，受益人於受益時，亦
    明知其情事者，始得為之。
  (2)查上海銀行於系爭借款契約訂立前之87年10月20日即曾向聯
    合徵信中心查詢甲○○○、周文德之「個人借款餘額資料」
    ，及樺毅公司之「企業綜合信用資訊查詢」，惟查得之結果
    為「甲○○○無授信戶借款資料。無逾期、催收、呆帳記錄
    」，「周文德於總行代號024之行庫（即美國運通銀行）有
    7萬5000元之放款餘額。無逾期、催收、呆帳記錄」，「樺
    毅公司銀行借款餘額：2萬1802元。有無三年內逾催或五年
    內呆帳記錄：無。逾期催收呆帳金額：0元。」有查詢表在
    卷可按（見原審卷31至33頁），則依該等查詢資料，上海銀
    行無從知悉甲○○○為系爭抵押權之設定及簽發系爭本票之
    行為有害及其他債權人。被上訴人雖主張上海銀行之承辦人
    員以電話向伊照會，並得知樺毅公司及甲○○○對被上訴人
    負有債務，且有繳息不正常之情形，然為上海銀行所否認，
    被上訴人又無法舉證證明之，其主張自不足採信。此外，被
    上訴人復未能舉證證明，上海銀行知悉甲○○○所為之系爭
    抵押權設定及本票之簽發行為，均有害及甲○○○之其他債
    權人，從而，被上訴人依民法第244條規定訴請撤銷甲○○
    ○對上海銀行之票據債務及抵押權設定登記行為，即非正當
    。
  (3)退步言，縱認系爭抵押權之設定係屬無償行為，被上訴人之
    撤銷權之行使，亦已逾一年之除斥期間：查被上訴人於民國
    87年11月間曾就本件系爭抵押物為假扣押，依其辦理假扣押
    所檢附之土地及建物登記簿謄本內，他項權利欄已明載「債
    務人：周文德、甲○○○」，足見被上訴人取得謄本或檢附
    謄本予執行法院時（87年11月26日假扣押限制登記、申請謄
    本列印時間88年5月7日，查封時間88年9月7日，見本院前審
    卷第141至145頁），即已明知系爭抵押權除擔保甲○○○自
    己對上訴人之債務外，另有第三人周文德之債務同受系爭抵
    押物之擔保，則其應自知悉時起，於一年內提起本件撤銷抵
    押權之訴訟，其竟於90年12月間始提起本件訴訟，已逾法定
    之一年除斥期間。被上訴人雖辯稱「系爭土地謄本縱有記載
    債務人第三人周文德，而非僅為設定債務人甲○○○，惟倘
    周文德擔任甲○○○之連帶保證人，且由甲○○○以系爭房
    地設定抵押權用以擔保其本人借款之情形下，該土地謄本亦
    同樣記載債務人為周文德及甲○○○，故無從自謄本記載確
    定本件有詐害債權之事由，」云云。惟查：被上訴人自承其
    係於90年5月31日就不良催收資料於例行檢查時認其有異而
    調卷始得知，而此資料與其87年間聲請假扣押之資料同一等
    語，則倘土地及建物登記簿謄本上之債務人欄內載明周文德
    及甲○○○為債務人，非屬抵押物所有人甲○○○為債務人
    周文德擔保之情形，被上訴人於90年5月間就同一資料之檢
    視，應無覺知有異進而為調卷之理，易言之，被上訴人於對
    系爭抵押物聲請假扣押時，其所申請之土地及建物登記簿謄
    本之他項權利欄內既已記載周文德及甲○○○為債務人，由
    此記載，被上訴人即可推知土地所有權人甲○○○已提供系
    爭土地為他人設定抵押，其若有所懷疑，亦可循線得知甲○
    ○○為周文德提供擔保，此由其於90年5月31日就同一資料
    於例行檢查時認其有異而調卷者可知，是顯示該記載情形應
    屬土地及建物所有人擔保他人債務情形，否則其應無就同一
    資料而有不同之處理方式，由是可知其於87年11月間就系爭
    抵押物為聲請假扣押時，依該謄本上所記載情形，當可知之
    。被上訴人雖提出其與客戶間之借款契約及土地登記謄本二
    份，惟該設定情形係將連帶借款人全部設定為債務人之情形
    ，與被上訴人所謂會將保證人設定為債務人之情況有間，是
    其所提資料，尚不足為其有利之認定。
六、甲○○○所為之上開票據行為及抵押權設定行為既未經撤銷
    ，被上訴人依民法第244條第4項回復原狀之規定，請求上海
    銀行返還拍賣系爭抵押物受償之價金354萬3665元與甲○○
    ○，並由被上訴人依民法第242條規定代位受領，亦非正當
    。
七、綜上所述，被上訴人本於民法第244條第1、2、4項、第242
    條之規定，訴請(一)撤銷下列行為：甲○○○與上海銀行間
    就系爭抵押物所為之抵押權設定行為；甲○○○為擔保訴
    外人周文德對上海銀行330萬元之借款債務，於民國87年10
    月19日所簽發面額為330萬之本票與上海銀行之票據行為；
    (二)命上海銀行應給付甲○○○354萬3665元，並由被上訴人
    代位受領部分，為無理由，不應准許。原審就此部分為被
    上訴人勝訴之判決，自有未洽。上訴意旨指摘原判決此部
    分不當，求予廢棄改判，為有理由，爰由本院予以廢棄改
    判。
八、兩造其餘之攻擊、防禦方法與判決結果無涉，爰無一一論
    述之必要，併此明。
九、據上論結，本件上訴為有理由，依民事訴訟法第450條、第
    78條，第463條、第385條第1項前段判決如主文。
中　　華　　民　　國　　94　　年　　10 　月　　18　　日
                  民事第七庭審判長法　官 鄭三源
　　　　　　　　　　　  　　　　　法　官 黃嘉烈
　　　　　　　　　　    　　　　　法　官 周美月
正本係照原本作成。
如不服本判決，應於收受送達後20日內向本院提出上訴書狀，其
未表明上訴理由者，應於提出上訴後20日內向本院補提理由書狀
（均須按他造當事人之人數附繕本）上訴時應提出委任律師或具
有律師資格之人之委任狀；委任有律師資格者，另應附具律師資
格證書及釋明委任人與受任人有民事訴訟法第466條之一第一項
但書或第二項（詳附註）所定關係之釋明文書影本。
中　　華　　民　　國　　94　　年　　10　　月　　18　　日
　　　　　　　　　　　　　　　　　書記官 陳啟文
附註：
民事訴訟法第四百六十六條之一（第一項、第二項）：
對於第二審判決上訴，上訴人應委任律師為訴訟代理人。但上訴
人或其他法定代理人具有律師資格者，不在此限。
上訴人之配偶、三親等內之血親、二親等內之姻親，或上訴人為
法人、中央或地方機關時，其所屬專任人員具有律師資格並經法
院認為適當者，亦得為第三審訴訟代理人。
